臺灣高等法院民事判決
109年度上易字第217號
上  訴  人  中國信託商業銀行股份有限公司


法定代理人  利明献  
訴訟代理人  林紫彤  
            官小琪  
            梁懷德  
            陳有延  
參  加  人  林清漢律師即陳一星之遺產管理人
訴訟代理人  林勵律師
被 上訴 人  陳仲仁  
            陳明智  
            陳邱彩雪
共      同
訴訟代理人  簡良夙律師
複 代理 人  邱天一律師
            李明潔律師

上列當事人間分配表異議之訴事件，上訴人對於民國108年11月2
9日臺灣桃園地方法院判決（108年度訴字第2004號），提起上訴
，本院於民國109年12月22日言詞辯論終結，判決如下：
    主      文
原判決廢棄。
原法院民事執行處一零七年度司執字第三一五五零號強制執行事
件於民國一零八年八月二十七日製作之分配表，編號五至七所載
被上訴人執行費分配各新臺幣壹萬陸仟元，及編號十至十二所載
被上訴人債權各新臺幣貳佰萬元、所受分配各新臺幣壹佰玖拾伍
萬伍仟壹佰肆拾壹元，均應予剔除，不列入分配。
第一、二審訴訟費用（含參加訴訟費用）由被上訴人負擔。
    事實及理由
甲、程序方面
一、按不變更訴訟標的，而補充或更正事實上或法律上之陳述，
    非為訴之變更或追加，民事訴訟法第463條、第256條定有明
    文。又分配表異議之訴，其訴訟標的為對分配表之異議權，
    其訴在請求判決變更原分配表之金額，或撤銷原分配表重新
    製作分配表（最高法院98年度台抗字第902號裁定意旨參照
    ）。原法院民事執行處（下稱執行法院）承辦107年度司執
    字第31550號強制執行事件（下稱系爭執行事件），就參加
    人所管理之陳一星遺產執行拍賣，拍定取得價款後於民國10
    8年8月14日製作分配表（下稱原分配表），定108年9月10日
    實行分配，然因訴外人桃園市政府地方稅務局向執行法院陳
    報原載優先受償之房屋稅金額應予減少，執行法院乃依陳報
    金額而於108年8月27日更正分配表（下稱系爭分配表），分
    配期日不變（見系爭執行卷214至217、222、226至229頁之
    執行法院通知函〈含分配表〉、桃園市政府地方稅務局函）。
    系爭分配表與原分配表均係關於同一執行事件對同一債務人
    之同一拍賣分配程序所製作，僅因原分配表製作後發現房屋
    稅受償金額應予減少，而製作系爭分配表予以更正，並調整
    後順位債權人之受償金額。上訴人主張被上訴人設定系爭抵
    押權所擔保之系爭債權不存在，不應列入分配（詳後述），
    嗣於本院更正異議對象為系爭分配表，核屬更正事實上及法
    律上之陳述，訴訟標的之異議權並無變更。被上訴人抗辯前
    開情形為訴之變更且不同意云云，要非可採。
二、次按債權人或債務人對於分配表所載各債權人之債權或分配
    金額有不同意者，應於分配期日一日前聲明異議；異議未終
    結者，為異議之債權人或債務人，得向執行法院對為反對陳
    述之債權人或債務人提起分配表異議之訴；經聲明異議人證
    明於分配期日起10日內對為反對陳述之債權人或債務人提起
    分配表異議之訴，該債權應受分配之金額，應行提存，此觀
    強制執行法第39條第1項、第41條第1項前段、第3項後段規
    定甚明。本件執行法院通知上訴人分配期日並檢送原分配表
    ，上訴人於108年8月20日收受（見系爭執行卷219頁），上
    訴人於同年月27日聲明異議，主張系爭債權並不存在（見系
    爭執行卷235頁之聲明異議狀），進而於同年9月19日向原法
    院起訴（見原審卷3頁之起訴狀收案章戳），符合前開聲明
    異議及提起異議之訴之法定期限。上訴人雖自陳嗣後未再對
    系爭分配表聲明異議（見本院卷361頁），然其對原分配表
    聲明異議，已生阻斷兩造間就有爭議部分分配之效力，自及
    於更正後之系爭分配表。被上訴人辯稱上訴人未對系爭分配
    表聲明異議，起訴並不合法云云，亦無可採。
乙、實體方面　　　　
一、上訴人主張：陳一星（106年4月30日歿）前於104年12月30
    日在系爭不動產為被上訴人設定最高限額抵押權（下稱系爭
    抵押權），擔保虛偽債權總額新臺幣（下同）600萬元，每
    人債權比例均為1/3（下稱系爭債權）。伊為陳一星之債權
    人，執原法院107年度司促字第6067號支付命令為執行名義
    ，聲請執行法院就陳一星所遺坐落桃園市○○區○路段0000○00
    地號土地（權利範圍1/10）及其上同段10773建號即門牌復
    興路362巷77號房屋（權利範圍全部，含該房屋增建部分暫
    編26248建號）（以下合稱系爭不動產）為強制執行。被上
    訴人則以抵押權人身分聲明參與分配，執行法院於所製系爭
    分配表編號5至7列載被上訴人執行費分配各1萬6,000元；編
    號10至12列載被上訴人債權各200萬元、各分得195萬5,141
    元，伊則未分得款項。然系爭抵押權所擔保之系爭債權並不
    存在，上開被上訴人所分得款項均應予剔除，不得列入分配
    。爰依強制執行法第41條第1項前段規定，請求判決如主文
    第2項所示（原審為上訴人敗訴之判決，上訴人不服，提起
    上訴）。上訴聲明：如主文所示。
二、被上訴人則以：上訴人之債權額僅有109萬8,694元，主張剔
    除伊等債權額高達600萬元（分配額586萬5,423元），就超
    過上訴人得受償部分，並無權利保護必要。又陳一星前曾擔
    任華盛興股份有限公司(下稱華盛興公司)總務人員，因積欠
    公司債務，乃於96年至100年間向父親即訴外人陳文輔借款
    以資清償；陳文輔於104年10月21日死亡後，伊等繼承陳文
    輔對於陳一星之上開債權，而與陳一星於104年12月25日簽
    訂借款契約書（下稱系爭契約），陳一星於同日簽發面額60
    0萬元之本票一紙（下稱系爭本票），並設定系爭抵押權，
    擔保系爭債權等語，資為抗辯。答辯聲明：上訴駁回。
三、查陳文輔於104年10月21日死亡，配偶陳邱彩雪及子陳仲仁
    、陳明智、陳一星均為法定繼承人，陳一星於104年12月30
    日設定系爭抵押權擔保被上訴人之系爭債權。又上訴人以其
    對陳一星有109萬8,694元債權，聲請執行法院就系爭不動產
    為強制執行，執行法院所製作系爭分配表編號5至7列載被上
    訴人執行費分配各1萬6,000元；編號10至12列載被上訴人債
    權各200萬元各分得195萬5,141元，上訴人則未分得款項等
    情，為兩造所不爭執，並經本院調閱系爭執行案卷查核無訛
    。上訴人主張系爭抵押權所擔保之系爭債權並不存在，系爭
    分配表中關於被上訴人分配金額及執行費用部分均應予剔除
    ，為被上訴人所否認，並以前揭情詞置辯。本件爭點在於：
    上訴人起訴有無權利保護必要？系爭抵押權所擔保之系爭債
    權是否存在？茲論述如下：
（一）按原告之權利保護要件是否具備，在第二審應以第二審言
      詞辯論終結時之狀態定之（最高法院67年台上字第1020號
      判決意旨參照）。又債權人對分配表異議，固須主張減少
      或否定他債權人之分配額且增加自己債權之分配額；然法
      律並未規定異議之範圍僅能以自己受分配之債權額為限度
      ，且債權人實際上亦無從預知判決確定之結果，而事先劃
      定起訴爭執之債權額。本件上訴人為系爭執行事件之普通
      債權人，倘若被上訴人之分配額遭剔除，即得增加上訴人
      債權之分配額，應認其起訴具有權利保護必要。至於法院
      辯論終結後之判決確定情形如何、遭剔除之債權額是否超
      過上訴人全額受償之範圍，均不生影響權利保護要件之認
      定。被上訴人抗辯上訴人就超過債權額109萬8,694元部分
      欠缺權利保護必要云云，尚無可採。
（二）次按強制執行法第41條所定分配表異議之訴，其訴訟標的
      為對分配表之異議權，強制執行事件債權人以他債權人聲
      明參與分配之債權不存在為異議權之理由，其本質上即含
      有消極確認債權不存在訴訟之性質，須於確認該有爭議之
      債權不存在後，始得為剔除該債權於分配表外之形成判決
      ，依舉證責任分配法則，自應先由主張該債權存在之被告
      負舉證之責（最高法院107年度台上字第322號判決意旨參
      照）。本件被上訴人雖提出系爭契約及系爭本票，作為系
      爭債權之證據（見原審卷109、121頁）。然系爭契約記載
      ：陳一星因週轉需要而向被上訴人借款，被上訴人陸續借
      款給陳一星，經協議其中部分借款600萬元設定抵押權以
      供擔保，清償期為105年3月30日等語，核與被上訴人所辯
      被上訴人繼承陳文輔對陳一星之債權等情，已有所扞格。
      又證人即地政士孫業秀於本院證稱：陳明智之配偶黃小姐
      因家人間借錢糾紛討論還款，要伊幫忙辦理抵押權設定，
      並詢問債務金額大約超過1,000萬元是否可以全額設定，
      伊稱尚有前順位抵押權，債權額設定太高也會無法受償，
      建議設定為600萬元；黃小姐沒有提到是誰借款給誰，僅
      稱陳一星向家人借很多錢，索討許久才同意設定抵押權，
      伊沒有親見交付借款等語（見本院卷141至143頁）。可見
      孫業秀僅係聽聞陳明智配偶轉述，不僅未提及被上訴人有
      繼承陳文輔對陳一星債權之事，且未親見陳一星與陳文輔
      有成立消費借貸之意思表示及款項交付，不足為有利被上
      訴人之認定。另觀諸被上訴人提出之帳戶交易明細及匯款
      單顯示：陳文輔設於桃園信用合作社之帳戶於96年8月15
      日、同年月27日、同年10月11日、100年3月9日各匯出105
      萬元、200萬元、200萬元、150萬元，各該日期並有陳一
      星匯款予簡元章、陳一星匯款予華盛興工司、陳邱彩雪匯
      款予華盛興公司、陳文輔匯款予華盛興公司各該相應之金
      額；陳邱彩雪設於該信用合作社之帳戶，96年9月13日匯
      出100萬元、150萬元各一筆，陳邱彩雪於當日將各該金額
      匯款予華盛興公司、賴玉梅（見原審卷89至103頁）。然
      匯款原因多端，且前開各次匯款之帳戶持有人、匯款人、
      受款人各有不同，尚不足以證明陳文輔借款予陳一星以清
      償其對華盛興公司債務。是被上訴人抗辯伊等係繼承系爭
      債權云云，難以採認。
四、綜上所述，本件被上訴人未舉證系爭抵押權所擔保之系爭債
    權確實存在，即不應列入分配。上訴人依強制執行法第41條
    第1項前段規定提起異議之訴，請求判決如主文第2項所示，
    為有理由，應予准許。原審於言詞辯論期日就原分配表業經
    撤銷，已無異議實益，詢問上訴人意見；上訴人陳稱再具狀
    表示意見（見原審卷134頁），然原審未盡闡明義務並給予
    更正機會即於當日宣示辯論終結，進而為上訴人敗訴之判決
    ，尚有未合。上訴意旨指摘原判決不當，求予廢棄改判，為
    有理由。應由本院廢棄改判如主文第2項所示。　　
五、本件事證已臻明確，兩造其餘之攻擊或防禦方法及所用之證
    據，經本院斟酌後，認為均不足以影響本判決之結果，爰不
    逐一論列，附此敘明。
六、據上論結，本件上訴為有理由。爰判決如主文。
中　　華　　民　　國　　110 　年　　1 　　月　　5 　　日
                  民事第七庭
                      審判長法  官  李昆霖
                            法  官  林翠華
                            法  官  譚德周
正本係照原本作成。
如不服本判決，應於收受送達後20日內向本院提出上訴書狀，其
未表明上訴理由者，應於提出上訴後20日內向本院補提理由書狀
（均須按他造當事人之人數附繕本）上訴時應提出委任律師或具
有律師資格之人之委任狀；委任有律師資格者，另應附具律師資
格證書及釋明委任人與受任人有民事訴訟法第466 條之1第1項但
書或第2項（詳附註）所定關係之釋明文書影本。如委任律師提
起上訴者，應一併繳納上訴審裁判費。
中　　華　　民　　國　　110 　年　　1 　　月　　5 　　日

                            書記官  張郁琳 
附註：
民事訴訟法第466條之1（第1項、第2項）：
對於第二審判決上訴，上訴人應委任律師為訴訟代理人。但上訴
人或其法定代理人具有律師資格者，不在此限。
上訴人之配偶、三親等內之血親、二親等內之姻親，或上訴人為
法人、中央或地方機關時，其所屬專任人員具有律師資格並經法
院認為適當者，亦得為第三審訴訟代理人。